臺灣臺北地方法院刑事判決　　　　　　　 96年度訴字第390號
公　訴　人　臺灣臺北地方法院檢察署檢察官
被　　　告　丙○○
選任辯護人　張洪昌律師
上列被告因公司法案件，經檢察官提起公訴（94年度偵字第1501
3號），本院判決如下：
    主  文
丙○○共同公司負責人，公司應收之股款，股東並未實際繳納，
而以申請文件表明收足，處有期徒刑拾月。減為有期徒刑伍月，
如易科罰金，以銀元參佰元即新臺幣玖佰元折算壹日。
    事  實
一、丙○○為執業律師，於民國91年3月間，與丁○○（未據起
    訴）擬共同設立統賀新生活國際股份有限公司（下稱統賀公
    司），由丙○○擔任董事長，丁○○則擔任總經理。公司預
    定設立登記之資本額為新臺幣（下同）1000萬元。丙○○明
    知本人及公司其他股東均未實際繳納股款，但為辦理統賀公
    司之登記，竟與丁○○共同基於違反公司法及使公務員登載
    不實之犯意聯絡，由丁○○負責出面請知情並與其等有上開
    犯意聯絡之裕宏會計師事務所人處理借款辦理驗資事宜。該
    事務所員工己○○（未據起訴）明知統賀公司股東並未實際
    繳付股款，丁○○借款係為驗資，竟仍代為向不知情之戊○○調借1000萬元。戊○○因無足夠之現金，轉向不知情之項
    美鳳調借，經項美鳳允諾後，己○○即將丙○○在板信商業
    銀行信義分行（下稱板信銀行）申設之00000000000000號帳
    戶及統賀公司在同分行申設之00000000000000號帳戶之存摺
    及印章交付予戊○○。戊○○旋於91年3月25日與項美鳳相
    約在板信銀行信義分行見面。項美鳳自其個人在板信銀行信
    義分行申設之00000000000000號帳戶內提領1000萬元，由戊○○將之轉帳存入丙○○之上開帳戶內，戊○○於同日再將
    甫轉入丙○○帳戶之1000萬元轉入統賀公司之上開帳戶內，
    再由丙○○出具委任書，委由與其等有共同犯意聯絡之乙○○會計師（未據起訴）以之作為股東應收股款之存款證明，
    並製作內容不實之申請文件表明收足，持向臺北市政府辦理
    設立登記，使公務員登載於其職務上所掌之公文書，足以生
    損害於臺北市政府對公司管理之正確性。己○○隨即通知戊○○還款。戊○○即於91年3月27日持上開存摺及印章，自
    統賀公司之上開帳戶領出1000萬元，先存入丙○○之上開帳
    戶後，隨即再行領出，並回存至項美鳳之上開帳戶內，以資
    還款。丙○○所申請之上開帳戶隨即於91年7月9日結清。
二、案經甲○○告發暨臺北市政府警察局大安分局報告臺灣臺北
    地方法院檢察署檢察官偵查起訴。
    理  由
一、認定本件犯罪事實所依憑之證據及理由:
    訊據被告丙○○固坦承與丁○○共同籌設統賀公司，並擔任
    該公司之董事長，其個人及統賀公司之上開帳戶確有如事實
    欄所載之款項進出情形不諱，惟矢口否認有何違反公司法之
    犯行，並辯稱: 我本人確實有繳交400萬元之股款，其中30
    萬是向太太所借，10萬元自有資金，另360萬元是在91年間
    ，我弟弟自海外回來，我向我弟弟曹建甌所借的，不知其他
    股東有無繳交。公司的籌備、設立登記、收繳款股等事務都
    是丁○○在處理，我沒有透過戊○○向項美鳳借款驗資云云
    。惟查:
  (一)被告為統賀公司之董事長，為被告所不爭執，並有統賀公司
    之登記資料在卷可稽。又統賀公司於91年3月25日持以辦理
    公司設立資記所提出之資金，係由證人即裕宏會計師事務所
    人員己○○透過證人戊○○，向證人項美鳳所借得，並先匯
    入丙○○肇之上開後轉存入統賀公司，取得資金存入證明後
    ，被告出具委任書，委託乙○○會計師，由乙○○會計師於
    91年3月26日製作查核報告書表明收足後，旋即於91年3月27
    日由證人戊○○循原存入之方式，回存返還予證人項美鳳等
    情，業據證人戊○○於本院96年9月20日審理時結證: 大約
    是91年3月初時，友人己○○跟我錢，她說是短暫借1000萬
    元，借幾天，那時我手邊沒有1000萬元，所以我跟項美鳳借
    。後來我跟項美鳳約在銀行，項美鳳寫取款條，我把錢存在
    己○○告訴我的帳戶，己○○有給我丙○○的印章、存摺，
    前後好像只借了兩、三天時間等語。及證人即板信銀行辦事
    員吳佳純於偵查中結證:91 年3月25日從項美鳳帳戶轉帳提
    出1000萬，同日轉帳存入丙○○帳戶，同日又由丙○○轉帳
    存入統賀公司帳戶。91年3月27日從統賀公司轉帳存入丙○○帳戶，同日又從丙○○帳戶轉帳存入項美鳳帳戶等語（參
    偵字第10513號卷二第221-222頁，證人吳佳純雖未於本院審
    理時到庭作證，但其於偵查中之證詞業經具結，且客觀上並
    無顯有不可信之情況，且被告亦對此一證據之證據能力不爭
    執，依刑事訴訟法第159條之1第2項規定，其上開證詞得為
    證據，附此敘明。）在案。並有統賀公司登記資料（內附有
    乙○○所出具之查核報告書、被告出具之委任書、統賀公司
    在板信銀行申設之上開帳戶存摺影本）、板信銀行作業部96
    年6月22日板信作業字第0968070852號函暨所附之被告在該
    公司所申設之上開00000000000000號帳戶之開戶資料、帳戶
    交易明細（附於本院卷）、統賀公司0000000000000號帳戶
    開戶資料、交易明細表、91年3月25日存摺類取款憑條（內
    載自丙○○之00000 000000000號帳戶提款1000萬元，參偵
    10513號卷一第62-66頁）、91年3月25日存摺類存入憑條（
    內載存入帳號為00000 00000000號，戶名統賀公司，參偵字
    第10513號卷一第58頁）、91年3月27日存摺類存入憑條（內
    載丙○○之000000000 00000號帳戶存入1000萬元，對方科
    目為000 -00000，參同上偵卷第69頁）、91年3月27日存摺
    類取款憑條（內載自丙○○之00000000000000號帳戶提款
    1000萬元，對方科目0000000，參偵10513號卷一第67頁）、
    91年3月27日存摺類存入憑條（內載存入帳戶為
    00000000000000號，戶名項美鳳，金額1000萬，對方科目為
    000-00000，參偵10513號卷二第202頁）在卷可稽。
  (二)依上開證據顯示統賀公司在開戶後，除在91年3月25日經由
    證人項美鳳出借1000萬元輾轉存入統賀公司外，並無其他股
    款之存入。且上開1000萬元存入後，統賀公司隨即由乙○○
    會計師於91年3月26日出具查核報告書，表明已經收足，申
    請設立登記，之後即於91年3月27日領出輾轉歸還予證人項
    美鳳，足認統賀公司確實未向股東收繳股款，只是以借來三
    天之資金1000萬元作為驗資所須之證明甚明。
  (三)被告雖執上詞置辯。但查，被告所述其個人籌資400萬元之
    方式，非但無任何證據足以佐證，空言主張，自難憑信。且
    查，被告所指其中360萬元係在91年間借自其弟曹建甌，但
    經本院依職權查詢曹建甌自90年1月1日至92年12月31日間之
    入出境紀錄，曹建甌在90年間沒有任何進出台灣之紀錄，91
    年間，則係於91年10月1日始入境台灣，此有法務部入出境
    資訊連結作業二份在卷可稽（本院卷）。換言之曹建甌在統
    賀公司於91年3月25日匯入股款資金之前，曹建甌根本未曾
    入境台灣，曹建甌既未曾在該期間入境台灣，自無可能當面
    交付現金360萬元予被告。被告嗣於本院審理時又改稱伊弟
    弟是託人拿現金給伊的，伊弟弟可能是持加拿大護照入境云
    云，不僅與其在準備程序時所述: 曹建甌給我現金不一致。
    且查，曹建甌是否另有加拿大護照，以及是否曾於其所指之
    期間持加拿大護照入境，未據被告提出證據證明。況查，持
    本國護照入境所須接受的查驗程序，較之持外國護照入境更
    為容易、簡便，既有中華民國護照，殊無持外國護照入境之
    理。復且，曹建甌自91年10月1日至92年12月31日之多次進
    出台灣，均係以中華民國護照進出，是殊難想像其在91年3
    月有何須改持加拿大護照入境之必要。且果被告之弟弟確曾
    出借360萬元，而觀之現在銀行極為普遍，曹建甌何須捧著
    大把現金自己或託人交給被告。又果被告確實已繳付400萬
    元現金，則丁○○亦理應只須另外借款600萬元即可辦理驗
    資，其何須再透過己○○借款1000萬元，增加費用之支出。
    綜合上述事證，本院認為被告上開所辯各節，不僅無法提出
    任何足資證明之證據，且違反常理，應為事後卸責之詞，不
    足採信。
  (四)綜上，被告為統賀公司之董事長，且為執業之律師，其對於
    公司法之相關規定，自是相當熟稔，其明知自己並未繳付股
    款，亦未督促其他股東繳足其他股款，為辦理公司登記，而
    以短暫借款驗資，並由乙○○會計師製作股款收足之查核報
    告書，嗣並持之向臺北市政府辦理設立登記，自足以生損害
    於臺北市政府對公司登記管理之正確性及公司之其他股東。
    從而，本件被告使公務員登載不實及違反公司法規定之犯行
    ，事證明確，洵堪認定，應依法論科。
二、論罪科刑理由:
  (一)被告行為後，刑法業於94年2月2日修正公布，95年7月1日起
    施行。按行為後法律有變更者，適用行為時之法律，但行為
    後之法律有利於行為人者，適用最有利於行為人之法律，修
    正後刑法第2條第1項定有明文。而本次法律變更，比較時應
    就罪刑有關之共犯、未遂犯、想像競合犯、牽連犯、連續犯
    、結合犯，以及累犯加重、自首減輕暨其他法定加減原因（
    如身分加減）與加減例等一切情形，綜其全部罪刑之結果而
    為比較（最高法院95年5月23日95年度第8次刑事庭會議決議
    參照）。經查：修正後刑法第33條第5款之規定，最低額為
    新臺幣1,000元，惟依被告行為時之刑法第33條第5款規定，
    罰金之最低額僅新臺幣3元。比較修正前後之刑罰法律，適
    用修正後之規定，對被告顯未有利，是本件應適用修正前之
    規定。至於有關刑法第28於本次亦經修正，修正前刑法第28
    條共犯之規定為：「二人以上共同實施犯罪之行為者，皆為
    正犯」，修正施行後之規定則為：「二人以上共同實行犯罪
    之行為者，皆為正犯」，揆諸本條之修正理由係為釐清陰謀
    共同正犯、預備共同正犯、共謀共同正犯是否合乎本條規定
    之正犯要件，是非屬法律之變更。另刑法第55條雖經修正，
    但係刪除有關牽連犯之規定，於想像競合犯部分，則未修正
    ，是均應適用修正後之相規定，附此敘明。
  (二)被告明知公司應收款，股東並未實際繳納，而以申請文件表
    明收足，使臺北市政府之公務員登載於職上所掌之公文書，
    自足以生損害於臺北市政府對公司管理之正確性。是核被告
    所為係犯公司法第9條第1項股東未實際繳納股款，而以申請
    文件表明收足罪及刑法第214條使公務員登載不實文書罪。
    就被告而言，其僅有自然行為概念之一行為，且係基於一個
    意思決定為之，自應評價為一個犯罪行為。又刑法第214 條
    之罪係在保護一般公共信用，除行為人已為不實之申請外，
    尚待該管公務員將之登載於職務上所掌之公文書，始足成立
    。至於公司法第9條第1項前段之申請罪，係在防止虛設公司
    及防範經濟犯罪，只要行為人提出不實之申請，即足成立，
    不以該管公務員已登載於職務上所掌之公文書為必要，二者
    之犯罪構成要件並不相同，屬一行為觸犯數罪名之想像競合
    犯，應依修正後刑法第55條規定，從較重之公司法第9條第1
    項前段處斷（最高法院96年度第7次刑事庭會議決議參照）
    。被告與丁○○、己○○、乙○○等人間，有犯意之聯絡，
    及行為之分擔，丁○○、己○○、乙○○等人雖非統賀公司
    之負責人，依修正後刑法第31條第1項規定，仍以共同正犯
    論，是其等均為共同正犯。爰審酌被告為執業的律師，知法
    而違法，且犯後提出各項不合常理且無實際證據之辯解，其
    犯後態度不佳，毫無悔意等一切情狀，量處如主文所示之刑
    。
  (三)本件被告犯上開之罪之犯罪時間係於91年3月間，係在96年4
    月24日之前，且無中華民國九十六年罪犯減刑條例所定不得
    減刑之情形，爰依同條例第2條第1項第3款規定減其宣告刑2
    分之1。
  (四)又本件被告行為時之刑法第41條第1項前段規定：犯最重本
    刑為5年以下有期徒刑以下之刑之罪，而受6個月以下有期徒
    刑或拘役之宣告，因身體、教育、職業、家庭之關係或其他
    正當事由，執行顯有困難者，得以1元以上3元以下折算1日
    ，易科罰金。參酌被告行為時之修正前罰金罰鍰提高標準條
    例第2條前段（現已刪除）規定，就其原定數額提高為100倍
    折算1日，則本件被告行為時之易科罰金折算標準，應以銀
    元300元折算1日，經折算為新臺幣後，應以新臺幣900元折
    算為1日。而95年7月1日修正公布施行之刑法第41條第1項前
    段則規定：犯最重本刑為5年以下有期徒刑以下之刑之罪，
    而受6個月以下有期徒刑或拘役之宣告者，得以新臺幣1000
    元、2000元或3000元折算1日，易科罰金。比較新、舊法結
    果，以舊法之規定，較有利於被告。本件被告前開所受之科
    刑減刑後，屬得易科罰金之刑，爰併依修正前刑法第41條第
    1 項前段及罰金罰鍰提高標準條例第1條前段、修正前罰金
    罰鍰提高標準條例第2條，諭知易科罰金之折算標準。
  (五)至於被告請求給予緩之宣告，惟查，被告雖無前科，承前所
    述被告具有律師身分，知法而違法，已屬不該，且犯後提出
    如上述顯不合常理，復未提出任何證據足供本院查證之辯解
    ，浪費司法之資源，其犯後毫無悔意，是本院認被告所受之
    上開科刑，應予執行，以資警惕，不宜給予緩刑之宣告。附
    此敘明。
據上論斷，應依刑事訴訟法第299條第1項前段，公司法第9條第
1項，刑法第11條前段、修正後刑法第2條第1項前段、第28條、
刑法第214條、修正後刑法第55條、修正前刑法第41條第1項前段
，罰金罰鍰提高標準條例第1條前段、修正前罰金罰鍰提高標準
條例第2條，現行法規所定貨幣單位折算新臺幣條例第2條，中華
民國九十六年罪犯減刑條例第2條第1項第3款、第7條、第9條，
判決如主文。
本案經檢察官杜慧玲到庭執行職務
中　　華　　民　　國　　96　　年　　10　　月　　31　　日
                    刑事第四庭  審判長法　官　劉慧芬
                                      法  官  呂政燁
                                      法  官  李桂英
上正本證明與原本無異。
如不服本判決，應於判決送達後10日內向本院提出上訴狀（應抄
附繕本）。告訴人或被害人如對於本判決不服者，應具備理由請
求檢察官上訴，其上訴期間之計算係以檢察官收受判決正本之日
期為準。
　　　　　　　　　　　　　　　       　書記官　嚴君珮
中　　華　　民　　國　　96　　年　　10　　月　　31　　日
附錄本案論罪科刑法條全文:
公司法第9條
公司應收之股款，股東並未實際繳納，而以申請文件表明收足，
或股東雖已繳納而於登記後將股款發還股東，或任由股東收回者
，公司負責人各處5年以下有期徒刑、拘役或科或併科新臺幣50
 萬元以上250萬元以下罰金。
有前項情事時，公司負責人應與各該股東連帶賠償公司或第三人
因此所受之損害。
第1項裁判確定後，由檢察機關通知中央主管機關撤銷或廢止其
登記。但裁判確定前，已為補正或經主管機關限期補正已補正者
，不在此限。
公司之設立或其他登記事項有偽造、變造文書，經裁判確定後，
由檢察機關通知中央主管機關撤銷或廢止其登記。
中華民國刑法第214條
（使公務員登載不實罪）
明知為不實之事項，而使公務員登載於職務上所掌之公文書，足
以生損害於公眾或他人者，處3年以下有期徒刑、拘役或5百元以
下罰金。
